【裁判字號】    91,上,74
【裁判日期】    920805
【裁判案由】    給付買賣價金
【裁判全文】
臺灣高等法院臺中分院民事判決      九十一年度上字第七四號
      上  訴  人  丁  ○
      訴訟代理人  黃錦郎律師
      複  代理人  游琦俊律師
      被  上訴人  乙○○
      訴訟代理人  柯開運律師
      複  代理人  陳政麟律師
      送達代收人  柯開運律師
      被  上訴人  丙  ○
                  甲○○
      訴訟代理人  林錦隆律師
      複  代理人  李宗炎律師
右當事人間給付買賣價金事件，上訴人對於中華民國九十年十二月二十五日臺灣彰化
地方法院第一審判決（八十九年度訴字第九二三號），提起上訴，本院判決如左：
      主      文
上訴駁回。
第二審訴訟費用由上訴人負擔。
      事實及理由
一、上訴人主張：訴外人謝火為祭祀公業謝先煥之管理人，伊為該祭祀公業之派下
    員，就坐落彰化縣和美鎮○○段第一一二四之一、一一二三、一一二八、一一二
    四、一一二五地號之五筆祭祀公業所有之土地，全體派下員委任由管理人為出賣
    人，於民國（下同）七十七年出售予被上訴人乙○○、丙○及甲○○等人，伊應
    受分配之第三期款新台幣（下同）二百一十一萬一千二百元迄今仍未受償，因謝
    火對於被上訴人有價金請求權，卻怠於行使權利，伊為保全債權，自可代位請
    求等情，爰基於委任及買賣契約之法律關係，提起本件訴訟，求為命被上訴人等
    應連帶給付謝火即祭祀公業謝先煥之管理人二百一十一萬一千二百元及自起訴
    狀繕本送達翌日即八十九年十二月十日起至清償日止，按年息百分之五加計遲延
    利息，並由伊受領之判決，伊並願供提保請求宣告假執行。
二、被上訴人乙○○則以：(一)前開土地由伊與丙○、甲○○共同出資購買，由伊出面
    訂約，嗣再全部轉售予訴外人王漢津，其中第一一二四、一一二五地號土地訂立
    一份買賣契約，並於契約書附註載明：「上述四期款項外，另加柒佰柒拾伍萬元
    正（丁○第參期款貳佰壹拾壹萬元正，於地上權（應係地上物之誤）自動拆除後
    ，立刻返還，公積金貳佰萬元正及四柱公積金參佰陸拾肆萬元如管理人謝火先
    生欲領時，甲方（指王漢津）須無條件立刻返還）」等語，即含本件系爭尾款之
    債務合計七百七十五萬元悉由王滿津承擔，嗣經伊與丙○通知謝火關於債務承
    擔之事，其亦同意，並據向王滿津領取其中之公積金共五百六十四萬元，是本件
    系爭尾款債務已非伊所應負責。(二)且伊與謝火訂立之買賣契約附註第二款訂明
    乙方（即謝火）除謝金象、蔡獻、謝錢、謝勉、謝鄭不碟、蔡燒及謝沛等八戶
    房屋外，其餘派下員須提出自願拆除同意書，並無條件搬離，始得領取尾款，但
    上訴人拒不搬遷，復不提出自願拆除同意書，伊迫不得已，於八十一年間以該地
    上房屋未完全拆除具有瑕疵賤賣土地予訴外人王漢津，而受有損害，依買賣契約
    第十一條約定，出賣人謝火即應按已受領價金加倍付伊違約金，伊已發函向謝
    火主張以此違約金抵銷系爭尾款，謝火亦已無斯項尾款請求權，上訴人自無
    從代位向伊請求等語。被上訴人丙○，甲○○則以：(一)上訴人係本於祭祀公業謝
    先煥管理人謝火於七十七年十月間與買受人乙○○所訂之系爭不動產買賣契約
    ，代位請求第三期價金請求權。其請求之對象應限契約之當事人，而伊等並非買
    賣契約之當事人，謹因乙○○因資金不足邀同伊等共同出資，上訴人主張伊等二
    人應與乙○○負連帶給付之責，自屬無據。又系爭不動產買賣契約書第八條雖約
    定，雙方約定登記權利人由甲方（指乙○○指定）而乙方不得異議。甲方所指定
    之人並須連署本約責任。而買賣標的物中，坐落彰化縣和美鎮○○段第一一二四
    之一、一一二五號二筆土地雖於七十八年五月四日移轉登記與伊等名下。惟上開
    連帶債務之約定，亦屬乙○○與祭祀公業謝火買賣雙方約定，並未徵得伊等二
    人之同意，對伊等自不生效力，上訴人執以主張伊等二人應負連帶給付之責，於
    法無據。(二)又系爭不動產買賣契約第六條約定，雙方於七十七年十二月十日付清
    尾款點交日，應將本件買賣標的物點交於甲方管業。就買賣人應付之價金，除上
    訴人因拒不提出拆除同意書，無條件搬離外，以致於尾款二百十一萬一千二百元
    因條件未成就不得請求交付外，其餘應付之價款已於八十一年八月一日由謝火
    向乙○○之後手王漢津領取，此有謝火於八十一年八月一日所出具之收據乙紙
    在卷可憑。足見出賣人自八十一年八月一日即應負遲延損害賠償之責。出賣人乙
    ○○自得據以主張抵銷後，出賣人對系爭買賣契約，應已無價金請求權。且系爭
    土地已轉賣予王漢津，並由其承擔系爭尾款債務，經謝火同意由其承擔，如仍
    有尾款未清，上訴人理應向王漢津訴請給付，始為合法等語，資為抗辯。
三、原審法院斟酌兩造之主張及攻擊防禦方法之結果，認上訴人未依約出具自願拆除
    同意書及無條搬遷，而係遲至八十七年間遭強制拆除，是其得以領取本件尾款之
    條件並未成就，仍代位訴請給付，為無理由，而為上訴人敗訴之判決。上訴人不
    服，提起上訴，聲明求為判決？(一)原判決廢棄；(二)被上訴人等應連帶給付謝火
    即祭祀公業謝先煥之管理人二百一十一萬一千二百元，及自八十九年十二月十日
    起至清償日止，按年息百分之五計算之利息，並均由伊受領。(三)伊願供擔保，請
    准宣告假執行；(四)第一、二審訴訟費用由被上訴人負擔。被上訴人等則均聲明求
    為判決駁回其上訴。
四、查上訴人主張其為祭祀公業謝先煥之派下員，於七十七年間與該公業之全體派下
    員委任祭祀公業管理人謝火將該公業所有坐落於彰化縣和美鎮○○段第一一二
    四之一、一一二三、一一二八、一一二四、一一二五地號等五筆土地出賣合資之
    被上訴人乙○○、王瑞及甲○○三人，並由乙○○出面訂約，其尚有尾款二百一
    十一萬一千二百元未獲償之事實，已據上訴人提出不動產買賣契約書影本乙件、
    土地登記簿謄本五件在卷可稽，被上訴人等除以其中丙○、甲○○僅為出資之人
    ，而未為本件買賣契約之當事人等語置辯外，亦均不爭執，堪認上訴人上開主張
    之事實為真實。
五、按委任人固可代位行使受任人以自已名義為委任人取得之權利（台灣高等法院七
    十七年度法律座談會民事類第九號結論參照），上訴人主張其係謝先煥祭公業之
    派下員，其與全體派下員委由祭祀公業之管理人謝火為出賣人，出售祭祀公業
    所有之前開土地，因其尚有第三期之尾款二百一十一萬一千二百元未受償，其以
    謝火受委任為出賣人，怠於對買受人即被上訴人三人行使買賣價金給付請求權
    ，致其權益受損，為保全其債權，本於代位權提起本訴，固無不合。惟本件應予
    審究之爭執要旨，厥為：(一)被上訴人丙○、甲○○依系爭買賣契約是否有支付該
    買賣價金之義務？(二)謝火對被上訴人乙○○等之價金請求權是否還存在，而得
    由上訴人代位行使之？二項：
  (一)、查謝火出售謝先煥祭祀公業所有之前開土地，訂約之買受人為被上訴人乙○
      ○，此有系爭買賣契約影本乙件在卷可稽，並為兩造所不爭執，雖乙○○因資
      金不足，邀被上訴人丙○及甲○○共同出資，惟此係乙○○與丙○及甲○○之
      內部關係，丙○及甲○○既非買賣契約之當事人，依據買賣契約之法律關係，
      出賣人謝火即對丙○、甲○○二人無買賣價金之請求權。雖系爭買賣契約第
      八條約定，被上訴人乙○○所指定之土地登記名義人並須連署該契約之責任，
      而系爭第一一二四之一、一一二五號二筆土地其後雖由乙○○指定登記在丙○
      、甲○○名下，但被上訴人丙○、甲○○二人並未因而在該契約簽名連署承諾
      負連帶責任，是僅憑被上訴人乙○○一已與謝火之上開片面約定，既未經被
      上訴人丙○、甲○○之同意、謝火亦無權直接對其二人請求系爭價金，是上
      訴人依委任關係，主張代位謝火對其二人請求系爭買賣價金，即屬無據，無
      從准許。
  (二)、次按行使代位權，必須債務人怠於行使權利時、債權人因保全債權之必要，始
      得為之，此觀民法第二百四十二條規定自明。又按「債權人得以自己名義代位
      行使者，為債務人之權利而非自己之權利，若債務人自己並無該項權利，債權
      人自無代位行使之可言」，最高法院著有四十九年台上字第號一七五號判例可
      參。而第三人與債務人約明承擔其債務者，於通知債權人經其同意時，其債務
      移轉於該第三人，而債權人於受通知後逕向該第三人請求清償者，即應認為已
      有同意，最高法院並著有十八年上字第六一號判例可循。查被上訴人乙○○於
      訂約買受系爭土地後，又於八十一年三月五日將其中一一二四、一一二五號土
      地全部出賣予第三人王漢津，並於該買賣契約附註載明：上述四期款項外，另
      加柒佰柒拾伍萬元正（丁○第參期款貳佰壹拾壹萬元正，於地上權（應係地上
      物之誤）自動拆除後，立刻返還，公積金貳佰萬元正及四柱公積金參佰陸拾肆
      萬元如管理人謝火存先生欲領時，甲方（指王漢津）須無條件立刻返還）等語
      ，此有被上訴人乙○○所提出之不動產買賣契約書影本乙件在卷可稽（見原審
      卷第七九－八三頁）。就此證人王漢津於九十二年四月二日本院準備程序到庭
      結證：「（受命法官提示一審卷第八十一頁後，問：契約書八十一年三月五日
      之附註意見，是否為債務承擔？）依契約書內容，應該是債務承擔意思」（見
      該日筆錄第二頁倒數第二至四行）。上訴人對於證人王漢津之證言亦表示：「
      無意見」（見九十二年四月二日筆錄第四頁第四至五行）。另被上訴人乙○○
      主張其於土地轉售王漢津後，通知謝火轉售及由新買主承擔債務之事實，謝
      火並已同意乙節（見本院卷第一宗第二四二頁），核與證人即被上訴人丙○
      於九十二年四月十六日本院準備程序到庭證稱：「（受命法官問：通知謝火
      說明何事？）通知土地已經轉賣他人，要他去領錢。只說我們已經賣掉，沒有
      責任，以後都由新的買主負責」、「我跟謝火說時，謝火並設有任何表示
      （即未表反對）」等情相符（見本院卷第一宗第二五○頁）。證人王滿津復證
      稱：「丙○通知謝火來領公積金部分，他直接到我事務所領取」等語（見本
      院卷第一宗第二四一頁），證人謝火亦不諱言：「（公積金）是丙○通知我
      去領取」等語（見本院卷第一宗第二四二頁），且謝火確已於八十一年八月
      一日領訖上開公積金共五百六十四萬元，此有其所書立之收據影本乙紙在卷可
      考（見原審卷第四十頁）。該收據上並載明：「現因立據人按原協議領回前購
      買者丙○、甲○○、乙○○未付款項」等語，並由被上訴人甲○○、丙○二人
      在其上見證人欄簽名按捺指印為證，既稱「前購買者」，當指有「後購買者」
      而言，且其所指之「前購買者甲○○、丙○」在該收據上係列名為見證人而已
      ，足見謝火已知系爭土地轉賣並同意由王漢津承擔債務之事，是證人謝火
      在本院準備程序中到庭辯稱：伊僅受通知領款，不知土地轉賣之事，亦未同意
      債務由王漢津承擔云云，顯係卸責之詞，不足採信。綜上，被上訴人乙○○所
      辯應由上訴人自其祭祀公案分配取得之系爭土地價金債務，已由第三人王漢津
      承擔，並經債權人謝火同意而轉移予王漢津乙節，信而有徵，則上訴人之受
      任人謝火對被上訴人乙○○（含其出資人丙○、甲○○二人在內）已無債權
      存在，上訴人自無從代位而行使其權利，是其仍訴請被上訴人乙○○等為給付
      ，為無理由。
六、綜上所述，上訴人之受任人謝火對於被上訴人乙○○、丙○、甲○○三人均無
    債權存在，上訴人依委任及買賣契約之法律關係代位訴請被上訴人三人連帶給付
    土地買賣價金，為無理由，原審因而為上訴人敗訴之判決，並駁回其假執行之聲
    請，所持之理由雖有不同，結果則無二致，仍應予維持，上訴意旨仍執陳詞，指
    摘原判決不當，聲明求予廢棄改判，為無理由，應予駁回。
七、本件事證已明，兩造之其餘主張及舉證，核與判決結果無礙，爰不一一臚列論述
    ，併此敘明。
八、據上論結，本件上訴為無理由，依民事訴訟法第四百四十九條第一項、第二項、
    第七十八條，判決如主文。
中      華      民      國    九十二    年      八      月      五      日
~B1民事第五庭審判長法  官  陳滿賢
~B2                法  官  邱森樟
~B3                法  官  朱  樑
右為正本係照原本作成。
如對本判決上訴，須於收受判決送達後二十日內向本院提出上訴書狀，其未表明上訴
理由者，應於提出上訴後二十日內向本院提出上訴理由書（須按他造人數附具繕本）
，並繳納送達用雙掛號郵票拾份（每份拾肆元）。
上訴時應提出委任律師或具有律師資格之人之委任狀；委任有律師資格者，另應附具
律師及格證書及釋明委任人與受任人有民事訴訟法第四百六十六條之一第一項但書或
第二項（詳附註）所定關係之釋明文書影本。
~B                書記官  陳秀真
中      華      民      國    九十二    年      八      月      六      日
附註：
民事訴訟法第四百六十六條之一（第一項、第二項）
對於第二審判決上訴，上訴人應委任律師為訴訟代理人。但上訴人或其法定代理人具
有律師資格者，不在此限。
上訴人之配偶、三親等內之血親、二親等內之姻親，或上訴人為法人、中央或地方機
關時，其所屬專任人員具有律師資格並經法院認為適當者，亦得為第三審訴訟代理人
。
                                                                        Ｂ


司法院資訊處製作；財團法人民間司法改革基金會備份。
